臺灣高等法院刑事判決
110年度上訴字第465號
上  訴  人  
即  被  告  范銘聰



選任辯護人  張智尊律師（法扶律師）
上列上訴人即被告因詐欺等案件，不服臺灣士林地方法院109年
度審金訴字第274號，中華民國109年12月10日第一審判決（起訴
案號：臺灣士林地方檢察署109年度偵字第8988號），提起上訴
，本院判決如下：
    主  文
上訴駁回。
范銘聰緩刑貳年。
    事  實
一、范銘聰於民國109年3月間加入姓名年籍均不詳、自稱「項先
    生」等成年人所組成之詐欺集團，由范銘聰擔任提領詐欺款
    項，再將所領款項交回詐欺集團之車手工作。其即與該詐欺
    集團成員共同意圖為自己不法之所有，基於三人以上共同詐
    欺取財及洗錢之犯意聯絡，先由詐欺集團取得人頭帳戶即第
    一商業銀行帳號000-00000000000號帳戶(戶名鄭旭峰，下稱
    第一銀行帳戶)之提款卡及密碼，再由詐欺集團某成員於109
    年4月1日下午5時許假冒網購業者撥打電話給周黃淑君，佯
    稱周黃淑君先前網路購物時信用卡遭誤刷，須依指示配合取
    消，致周黃淑君陷於錯誤，乃於同日晚間7時54分許，匯款
    新臺幣（下同）2萬9,985元至第一銀行帳戶，范銘聰則於同
    日依指示前往臺北市捷運圓山站置物櫃拿取第一銀行帳戶之
    提款卡，並於同日晚間7時56分許、57分許、8時許、8時5分
    許，在臺北市○○區○○路0段000號元大銀行承德分行所設置之
    自動櫃員機，接續提領2萬元、2萬元、1萬元、1萬5,000元
    、14,900元，且從中抽取當日之報酬2,900元後，旋再將其
    餘款項交付「項先生」指派前往收款之人，而以此方式共同
    詐欺周黃淑君，並藉此製造金流之斷點，致無從追查上開犯
    罪所得之去向，而隱匿犯罪所得。嗣因周黃淑君察覺有異，
    報警後始循線查悉上情。
二、案經周黃淑君訴由臺北市政府警察局大同分局報請臺灣士林
    地方檢察署檢察官偵查起訴。 
    理  由
壹、證據能力方面
一、按被告以外之人於審判外之言詞或書面陳述，除法律有規定
    者外，不得作為證據，刑事訴訟法第159條第1項固定有明文
    ；惟被告以外之人於審判外之陳述，雖不符同法第159條之1
    至第159條之4之規定，而經當事人於審判程序同意作為證據
    ，法院審酌該言詞陳述或書面陳述作成時之情況，認為適當
    者，亦得為證據；當事人、代理人或辯護人於法院調查證據
    時，知有同法第159條第1項不得為證據之情形，而未於言詞
    辯論終結前聲明異議者，視為有前項之同意，此據同法第15
    9條之5規定甚明。經查，本判決所引用之被告以外之人於審
    判外之陳述，固屬傳聞證據，惟上訴人即被告范銘聰及其辯
    護人雖知上開證據為傳聞證據，但並未爭執其證據能力，且
    迄至言詞辯論終結前亦未再聲明異議（見本院卷第100至102
    頁）；而檢察官亦對證據能力表示無意見（同上卷頁）。本
    院審酌上開證據資料製作時之情況，尚查無違法不當及證明
    力明顯過低之瑕疵，亦認為以之作為證據應屬適當，爰逕依
    刑事訴訟法第159條之5規定，認前揭證據均例外有證據能力
    。
二、本判決所引用之其餘文書證據及證物，並無證據證明係公務
    員違背法定程序所取得，亦無顯有不可信之情況，且經本院
    於審理期日合法調查，該等證據自得作為本案裁判之資料。
貳、實體方面
一、認定犯罪事實所憑證據及理由
  ㈠上開犯罪事實，業據被告於原審及本院審理時均坦承不諱（
    見原審卷第34、41、42頁、本院卷第104頁），並據證人即
    告訴人周黃淑君於警詢時指訴綦詳（見偵卷第17、18、50頁
    ），復有監視器錄影畫面截圖、車手身分比對畫面、第一商
    業銀行博愛分行109年5月6日一博愛字第00094號函所附之鄭
    旭峰開戶基本資料、交易明細、台新銀行自動櫃員機交易明
    細、內政部警政署反詐騙諮詢專線紀錄表、金融機構聯防機
    制通報表、高雄市政府警察局鳳山分局五甲派出所受理各類
    案件紀錄表、受理刑事案件報案三聯單等件在卷可資佐證補
    強（見偵卷第27至36、44、45頁）。　　
　㈡被告所為確屬洗錢之犯行：　
　  按洗錢防制法所稱洗錢，指下列行為：一、意圖掩飾或隱匿
    特定犯罪所得來源，或使他人逃避刑事追訴，而移轉或變更
    特定犯罪所得。二、掩飾或隱匿特定犯罪所得之本質、來源
    、去向、所在、所有權、處分權或其他權益者。三、收受、
    持有或使用他人之特定犯罪所得，洗錢防制法第2條定有明
    文。故行為人如有上揭各款所列洗錢行為者，即成立同法第
    14條第1項之洗錢罪。從而，倘詐欺集團向被害人施用詐術
    後，為隱匿其詐欺所得財物之去向，而令被害人將其款項轉
    入該集團所持有、使用之人頭帳戶，並由該集團所屬之車手
    前往提領詐欺所得款項得逞，如能證明該帳戶內之資金係本
    案詐欺之特定犯罪所得，即已該當於洗錢防制法第14條第1
    項之洗錢罪（最高法院108年台上字第1744號判決意旨參照
    ）。本件詐欺集團向告訴人施用詐術後，為隱匿詐欺所得去
    向，乃誘騙告訴人將受騙款項匯至渠等所掌控之人頭帳戶即
    上揭第一銀行帳戶內，並推由被告依指示前往提領受騙款項
    ，再轉交詐欺集團成員，業已製造金流之斷點，而隱匿該犯
    罪所得之去向，致無從或難以追查該犯罪所得。揆諸首揭說
    明，被告所為自屬洗錢防制法第2條第2款所規範之洗錢行為
    。
  ㈢依下列說明，被告與詐欺集團成員間確有犯意聯絡：
  ⒈按共同實行犯罪行為之人，在共同意思範圍以內，各自分擔
    犯罪行為之一部，彼此協力、相互補充以達其犯罪之目的者
    ，即應對於全部所發生之結果，共同負責，故不以實際參與
    犯罪構成要件行為或參與每一階段之犯罪行為為必要。又共
    同正犯之意思聯絡，原不以數人間直接發生者為限，即有間
    接之聯絡者，亦包括在內（最高法院107年度台上字第4444
    號判決意旨參照）。
  ⒉依前述各項事證，可知本件詐欺集團於詐欺犯行之分工上極
    為精細，分別有實施詐術之機房人員、提領受騙款項之車手
    人員（即如被告）、向車手人員收取詐騙所得之收水人員等
    各分層成員，以遂行詐欺犯行而牟取不法所得，集團成員間
    固未必彼此有所認識或清楚知悉他人所分擔之犯罪分工內容
    ，然此一間接聯絡犯罪之態樣，正係具備一定規模犯罪所衍
    生之細密分工模式，參與犯罪者透過相互利用彼此之犯罪角
    色分工，而形成一個共同犯罪之整體以利犯罪牟財。職是之
    故，被告既對參與詐欺集團而遂行本案詐欺犯行有所認知，
    堪認其對集團成員彼此間係透過分工合作、互相支援以完成
    詐欺取財之犯罪行為一節當亦有所預見，則其既係以自己共
    同犯罪之意思，相互支援及分工合作，以達詐欺犯罪之目的
    ，自應就所參與犯罪之全部犯罪結果共同負責，而應論以共
    同正犯，其理至明。至被告縱使未與詐欺集團其他成員謀面
    或直接聯繫，亦未明確知悉集團內其他成員身分及所在，彼
    此互不認識，亦不過係詐欺集團細密分工模式下之當然結果
    ，自無礙於被告仍屬共同正犯之認定。　　
　㈣綜上所述，足徵確有本件犯罪事實，被告任意性之自白核與
    事實相符，自堪採信。是以本件事證已臻明確，被告之犯行
    應堪認定。　　
二、論罪之說明
　㈠被告之罪名：
  ⒈本案詐欺犯行之參與者，至少有被告、前述「項先生」及詐
    欺集團機房、收水等成員，已達3人以上，是核被告所為，
    係犯刑法第339條之4第1項第2款之三人以上共同詐欺取財罪
    （下稱加重詐欺罪）、洗錢防制法第14條第1項之洗錢罪。
　⒉被告參與犯罪組織部分，並非在本案審究範圍：　
　  ⑴行為人於參與同一詐欺集團之多次加重詐欺行為，因部分
      犯行發覺在後或偵查階段之先後不同，肇致起訴後分由不
      同之法官審理，為裨益法院審理範圍明確、便於事實認定
      ，即應以數案中「最先繫屬於法院之案件」為準，以「該
      案件」中之「首次」加重詐欺犯行與參與犯罪組織罪論以
      想像競合。縱該首次犯行非屬事實上之首次，亦因參與犯
      罪組織之繼續行為，已為該案中之首次犯行所包攝，該參
      與犯罪組織行為之評價已獲滿足，自不再重複於他次詐欺
      犯行中再次論罪，俾免於過度評價及悖於一事不再理原則
      （最高法院109年度台上字第3945號判決意旨參照）。
　  ⑵經查，被告固有參與犯罪組織之犯行，然本案係於109年10
      月19日繫屬於原審法院（見原審卷第5頁），而被告前因
      參與同一犯罪組織之加重詐欺等案件，已於109年8月11日
      先繫屬於臺灣臺北地方法院以109年度審訴字第1157號審
      理（後又改分為同院109度訴字第1156號；下稱前案），
      有本院被告前案紀錄表、臺灣臺北地方檢察署109年度偵
      字第16390號起訴書在卷可按（見本院卷第39、40、91至9
      4頁）。是依首揭說明，前案中之「首次」加重詐欺犯行
      ，方屬應與被告參與犯罪組織犯行論以想像競合之「首次
      」加重詐欺犯行，本案加重詐欺犯行即非所謂「首次」犯
      行，僅單獨論罪科刑即可，而無於本案再重複審究被告參
      與犯罪組織罪之餘地，併此敘明。　　
　㈡共同正犯：　
　　被告與「項先生」及其他詐欺集團成員間，就上揭犯行有犯
    意聯絡及行為分擔，為共同正犯。
　㈢接續犯：
    被告先後多次自人頭帳戶內提領受騙款項之行為，顯係基於
    加重詐欺之單一目的而為接續之數行為，因侵害之法益同一
    ，且各行為均係在密切接近之時間內實施完成，彼此獨立性
    極為薄弱，依一般社會健全觀念認難以強行分開，是在刑法
    評價上，應視為一加重詐欺行為之接續施行，僅論以接續犯
    之包括一罪。　
　㈣想像競合犯：
　　被告所犯加重詐欺罪與洗錢罪，均係為求詐得告訴人之金錢
    ，犯罪目的單一，亦有局部同一之情形，為想像競合犯，依
    刑法第55條規定，應從一重之加重詐欺罪處斷。
　㈤本件無依刑法第62條前段自首規定減刑之餘地：
　⒈按刑法第62條前段規定，對於未發覺之罪自首而受裁判者，
    得減輕其刑。所謂自首係以對於未發覺之犯罪，在有偵查犯
    罪職權之公務員知悉犯罪事實及犯人之前，向該管公務員承
    認犯罪而接受裁判而言（最高法院109年度台上字第319號判
    決意旨參照）。經查，警方接獲線報，於109年4月2日下午3
    時22分許，在新北市○○區○○路00號統一超商，見被告提領包
    裹，形跡可疑，乃予以盤查，經徵得被告之同意後，搜索該
    包裹，當場扣得提款卡7張，且於同日晚間6時43分許將被告
    帶返警局查證時，被告又主動交付提款卡3張（含本件第一
    銀行帳戶提款卡）等物，並供出其依「項先生」之指示，以
    提款卡提領款項之事實，固有新北市政府警察局海山分局刑
    事案件報告書在卷可按（見本院卷第51頁），惟被告雖主動
    交出本件第一銀行帳戶提款卡，並供出其以該提款卡提領款
    項之客觀事實，但被告於警詢中經警方質以其是否知道領錢
    的行為可能涉嫌詐欺罪時，其答稱：不知道；我不知道這是
    犯罪行為云云（見偵卷第12頁），足見被告應係否認其主觀
    上具有詐欺取財之犯意，自係否認犯罪，依上述說明，其既
    係否認主觀犯意而未承認犯罪，即非屬自首。況警方乃係接
    獲線報後，在上開地點盤查被告，並當場扣得提款卡7張，
    則在此種情況下，警方既對被告可能涉嫌擔任車手詐欺取財
    之罪嫌已有合理懷疑，亦勢必將對被告進行附帶搜索，則被
    告縱未主動交付本件第一銀行帳戶之提款卡，衡情亦旋將遭
    警方扣押，進而仍可查獲其犯行，故被告當時所以主動交付
    本件第一銀行帳戶提款卡，無非係迫於情勢，而非出於內心
    悔悟，且對於本件犯行之查獲並無過多裨益，即便認其符合
    自首之要件，亦不宜減輕其刑，方符公平之旨。是以，被告
    上訴意旨請求依刑法第62條前段自首規定減輕其刑云云（見
    本院卷第107頁），要無足取。
　⒉調查證據與否之說明：　
　　按刑事訴訟法所稱依法應於審判期日調查之證據，係指與待
    證事實有重要關係，在客觀上顯有調查必要性之證據而言，
    其範圍並非漫無限制，必其證據與判斷待證事實之有無，有
    具關聯性，得據以推翻原判決所確認之事實，而為不同之認
    定，若僅枝節性問題，或所證明之事項已臻明確，或就同一
    證據再度聲請調查，自均欠缺其調查之必要性，未為無益之
    調查，無違法可言（最高法院108年度台上字第3903號判決
    意旨參照）。本件被告及其辯護人於本院審理時雖聲請傳喚
    臺北市政府警察局大同分局員警及聲請向元大銀行函詢警方
    係於何時發函調閱109年4月1日提款機影像，欲以釐清警方
    於被告上述主動交付提款卡前，是否即已合理懷疑被告涉有
    犯罪嫌疑（見本院卷第109、111頁）。然被告不符合自首之
    要件，業經詳述如前，是此部分事證已臻明確，上開事證調
    查與否，不足以影響本院之認定，即無再為無益調查之必要
    ，本院爰即未予調查，併此敘明。
三、上訴駁回之理由
　㈠原審經詳細調查後，本於相同見解，以被告犯罪之事證明確
    ，且依刑法第55條想像競合犯之規定從一重之加重詐欺罪處
    斷，因而適用洗錢防制法第14條第1項、刑法第11條前段、
    第28條、第339條之4第1項第2款、第55條、刑法施行法第1
    條之1第1項之規定，並審酌被告不思以合法途徑賺取錢財，
    貿然參與本案詐欺集團，並擔任車手提領他人受騙款項，貪
    圖不勞而獲，價值觀念顯有偏差，且所為製造金流之斷點，
    掩飾、隱匿詐欺犯罪所得之舉，除增加檢警查緝難度，更造
    成告訴人財物損失，助長詐欺犯罪盛行，危害社會治安，其
    行為實值非難。惟念被告犯後始終坦承犯行，態度尚稱良好
    ，復勉力與告訴人以2萬9,985元達成調解，並承諾分期賠償
    告訴人，已有悔意，惡性非重，兼衡其犯罪之動機、手段、
    於本案詐欺集團之分工、造成之損害，暨其自陳大學肄業之
    教育智識程度、已婚、目前從事保全業，月薪約2萬5,000元
    至3萬2,000元之家庭生活經濟狀況等一切情狀，酌情量處被
    告有期徒刑1年；且就沒收部分說明：被告因本案犯行獲得
    報酬2,900元，業據其供認明確（見原審卷第35頁），本應
    依刑法第38條之1第1項前段、第3項規定諭知沒收、追徵，
    惟考量被告已承諾以前述方式賠償告訴人周黃淑君損失（按
    ：嗣被告迄至本院審理時，業已依約給付告訴人4期款項，
    合計共2萬元，見本院卷第102、113至119頁），此部分與實
    際發還告訴人具同一效果，甚且約定賠付金額已然逾越其所
    取得之犯罪所得，故認若再予宣告沒收，將有過苛之虞，是
    參酌刑法第38條之1第5項所揭示「優先保障被害人因犯罪所
    生之求償權」之意旨，暨同法第38條之2第2項避免過苛之立
    法精神，認就被告之犯罪所得並無再予宣告沒收之必要等旨
    。經核原審認定事實及適用法律均無不合，量刑亦屬妥適。
    至洗錢罪屬於想像競合犯中之輕罪，於決定處斷刑時，雖以
    最重罪名即加重詐欺罪之法定刑，做為裁量之準據，惟於量
    刑時仍當一併衡酌該部分減輕其刑事由。而原判決於量刑時
    ，固未敘明被告符合洗錢防制法第16條第2項所定自白減刑
    事由之情事，但實際上業已審酌被告於審理期間，始終坦承
    有本件洗錢犯行不諱之情狀，而將被告符合洗錢防制法第16
    條第2項規定審判中自白洗錢之情形，作為審酌其量刑輕重
    之有利事由，其所科處之有期徒刑1年，亦未逾越加重詐欺
    罪之法定刑範圍（且已屬法定最低度之量刑），顯無違反罪
    刑相當原則等內部界限，核其就量刑裁量所為之論斷，於法
    即無不合。
　㈡被告上訴意旨雖復請求從輕量刑云云（見本院卷第107頁）。
    惟按量刑係法院就繫屬個案犯罪之整體評價，為事實審法院
    得依職權自由裁量之事項，故量刑判斷當否之準據，應就判
    決之整體觀察為綜合考量，不可摭拾其中片段，遽予評斷，
    苟已以行為人之責任為基礎，並斟酌刑法第57條各款所列情
    狀，在法定刑度內，酌量科刑，無偏執一端，致明顯失出失
    入情形，即不得任意指摘為違法（最高法院108年度台上字
    第2294號判決意旨參照）。本院審酌原判決就被告之犯罪情
    節及科刑部分之量刑基礎，已於理由欄內具體說明，業如前
    述，顯已斟酌刑法第57條各款事由而為刑之量定，係以行為
    人責任為基礎，兼顧對被告有利與不利之科刑資料，既未逾
    越法定範圍，亦無違背公平正義之精神，客觀上不生量刑畸
    重或有所失入之裁量權濫用，核與罪刑相當原則無悖，自不
    得再任意指摘或摭拾其中之片段而指稱原判決量刑有所不當
    或違法。況被告所犯加重詐欺罪之法定最低度刑為有期徒刑
    1年，而原審亦僅量處有期徒刑1年，已係法定最低度刑，對
    被告已至為寬厚。縱與被告主觀上之期待有所落差，仍難指
    原審量刑有何不當或違法。是被告上訴請求從輕量刑，同無
    足取。　　
　㈢綜上所述，被告徒以前揭各詞，上訴請求依自首規定減輕其
    刑，且請求從輕量刑云云，俱非可採，是其上訴為無理由，
    應予駁回。　
四、被告緩刑之說明
    查被告前未曾因故意犯罪受有期徒刑以上刑之宣告確定，有
    本院被告前案紀錄表在卷可按。本院審酌其為本件加重詐欺
    等犯行，固有不該，但考量其無非係因一時失慮始誤觸刑章
    ，而其於原審及本院審理時均能坦承犯行，正視己非，且業
    與告訴人經調解成立並已依約賠償2萬元，僅餘9,985元尚待
    分期給付，足見其於犯後尚知盡力彌補其所造成之損害，告
    訴人亦具狀同意給予緩刑宣告（見本院卷第75至79頁），堪
    認其經此教訓後，當知所警惕，是以本院認實宜使其有機會
    得以改過遷善，尚無逕對其施以自由刑之必要，自可先賦予
    其適當之社會處遇，以期其能有效回歸社會，故對被告所宣
    告之刑，以暫不執行為適當，爰依刑法第74條第1項第1款規
    定，另諭知緩刑2年，以啟自新。
據上論斷，應依刑事訴訟法第368條，刑法第74條第1項第1款，
判決如主文。
本案經檢察官陳姿雯提起公訴，被告提起上訴後，由檢察官羅松
芳到庭執行職務。
中　　華　　民　　國　　110 　年　　4 　　月　　7 　　日
　　　　　　　　　刑事第九庭  審判長法　官  潘翠雪
　　　　　　　　　　　　　　　　　  法　官  陳俞婷
　　　　　　　　　　　　　　　　　  法　官  陳信旗
以上正本證明與原本無異。
如不服本判決，應於收受送達後20日內向本院提出上訴書狀，其
未敘述上訴之理由者並得於提起上訴後20日內向本院補提理由書
（均須按他造當事人之人數附繕本）「切勿逕送上級法院」。
                                    書記官  董佳貞
中　　華　　民　　國　　110 　年　　4 　　月　　7 　　日
附錄本案論罪科刑法條全文：                
刑法第339條
    意圖為自己或第三人不法之所有，以詐術使人將本人或第三
    人之物交付者，處五年以下有期徒刑、拘役或科或併科五十
    萬元以下罰金。
    以前項方法得財產上不法之利益或使第三人得之者，亦同。
    前二項之未遂犯罰之。　　
刑法第339條之4
    犯第三百三十九條詐欺罪而有下列情形之一者，處一年以上
    七年以下有期徒刑，得併科一百萬元以下罰金：
    一、冒用政府機關或公務員名義犯之。
    二、三人以上共同犯之。
    三、以廣播電視、電子通訊、網際網路或其他媒體等傳播工
        具，對公眾散布而犯之。
    前項之未遂犯罰之。
洗錢防制法第2條
    本法所稱洗錢，指下列行為：
    一、意圖掩飾或隱匿特定犯罪所得來源，或使他人逃避刑事
        追訴，而移轉或變更特定犯罪所得。
    二、掩飾或隱匿特定犯罪所得之本質、來源、去向、所在、
        所有權、處分權或其他權益者。
    三、收受、持有或使用他人之特定犯罪所得。
洗錢防制法第14條
    有第二條各款所列洗錢行為者，處七年以下有期徒刑，併科
    新臺幣五百萬元以下罰金。
    前項之未遂犯罰之。
    前二項情形，不得科以超過其特定犯罪所定最重本刑之刑。